【裁判字號】    96,上,216
【裁判日期】    970122
【裁判案由】    分配表異議之訴
【裁判全文】
臺灣高等法院臺南分院民事判決           96年度上字第216號
上  訴  人  丙○○
訴訟代理人  甲○○
被 上 訴人  乙○○
上列當事人間分配表異議之訴事件，上訴人對於中華民國96年8
月27日臺灣臺南地方法院第一審判決（96年度訴字第1036號）提
起上訴，本院於97年1月8日言詞辯論終結，判決如下：
    主  文
上訴駁回。
第二審訴訟費用由上訴人負擔。
    事  實  及  理  由
一、上訴人丙○○經合法通知，未於言詞辯論期日到場，核無民
    事訴訟法第386條所列各款情形，爰依被上訴人聲請，由其
    一造辯論判決，合先敘明。
二、上訴人起訴主張：
  (一)、伊上訴人前曾向被上訴人借款新台幣（下同）200萬元，
      並以上訴人所有之不動產設定抵押予被上訴人（下稱系爭
      抵押權）以為擔保，上訴人除依約按月給付利息外，嗣又
      開立面額200萬本票（下稱系爭本票）交予被上訴人，作
      為替代同一債權之擔保，故抵押權及系爭本票所擔保者為
      同一債權，上訴人乃請求被上訴人塗銷抵押權，惟被上訴
      人均置之不理，並向執行法院聲請拍賣抵押物，且以同一
      債權作成重覆債權參加分配。基上，被上訴人係以不正當
      之手段取得系爭本票，爰訴請確認系爭本票債權不存在，
      並刪除系爭本票債權之分配。
  (二)、聲明：
    1.原判決廢棄。
    2.確認上訴人開立面額2,000,000元交予被上訴人之本票債
      權不存在。
    3.臺灣臺南地院94年度執字第33849號分配表應刪除上開本
      票債權重新分配。
三、被上訴人則以：
  (一)、上訴人曾提起確認系爭本票債權不存在之訴，業經判決敗
      訴確定，故上訴人請求確認系爭本票債權不存在，及臺灣
      臺南地方法院（以下稱臺南地院）94年度執字第33849號
      分配表刪除系爭本票債權後重新分配，均無理由等語，資
      為抗辯。
  (二)、聲明：
    1.上訴駁回。
    2.第二審訴訟費用由上訴人負擔。
四、兩造不爭執之事實：
  (一)、臺南地院94年度執字第33849號執行事件中，被上訴人以
      對於上訴人之系爭本票債權200萬元及抵押權擔保之借款
      債權200萬元，均主張參與分配。
  (二)、上訴人請求確認系爭本票債權不存在事件，業經臺南地院
      93年度南簡字第1278號判決敗訴確定。
  (三)、以上不爭執之事實，業據本院依職權調閱臺南地院94年度
      執字第33849號給付票款事件及同法院93年度南簡字第127
      8號確認本票債權不存在事件卷宗核閱屬實，堪信為真實
      。
五、至於上訴人主張被上訴人參與分配之系爭本票債權並不存在
    ，應自分配表中刪除後重新分配等情，則為被上訴人所否認
    ，並以前開情詞置辯。是本件應審酌者為：上訴人提起確認
    本件本票債權不存在之訴及分配表異議之訴，是否為合法有
    理由？茲查：
  (一)、按除別有規定外，確定之終局判決就經裁判之訴訟標的，
      有既判力，民事訴訟法第400條定有明文。關於消極確認
      之訴，經確定判決，認法律關係成立予以駁回時，就該法
      律關係之成立即有既判力（最高法院50年台上字第232號
      、22年上字第3895號判例參照）。次按起訴違背民事訴訟
      法第253條、第263條第2項之規定，或其訴訟標的為確定
      判決之效力所及者，法院應以裁定駁回之，民事訴訟法第
      249條第1項第7款定有明文；又訴訟標的於確定之終局判
      決中經裁判者，當事人不得就該法律關係更行起訴，於其
      他訴訟用作攻擊或防禦方法，不得與確定判決為相反之主
      張，法院不得就已判決之事項再行審判，於他訴訟亦不得
      為與確定判決相牴觸之裁判，此為判決既判力之消極及積
      極作用。
  (二)、上訴人主張確認系爭本票債權不存在部分：
      本件上訴人曾另案就同一本票債權，對被上訴人提起確認
      系爭本票債權不存在之訴訟，經臺南地院以93年度南簡字
      第1278號事件，認上訴人之訴為無理由，判決上訴人敗訴
      確定在案，業經本院依職權調閱該案卷核閱無誤。則上訴
      人又對同一本票債權請求確認本票債權不存在，乃就同一
      訴訟標的重新起訴，揆諸上開說明，應以裁定駁回之，而
      無庸實體審究系爭本票債權是否存在。
  (三)、上訴人主張分配表異議之訴部分：
    1.按債權人或債務人對於分配表所載各債權人之債權或分配
      金額有不同意者，應於分配期日1日前，向執行法院提出
      書狀，聲明異議，經執行法院認為正當，但因到場之債務
      人及有利害關係之他債權人為反對之陳述，或未到場之債
      務人及債權人收受更正分配表3日內為反對之陳述，致使
      異議未終結者，為異議之債權人或債務人，得向執行法院
      對為反對陳述之債權人或債務人提起分配表異議之訴，並
      應於分配期日起或收受反對陳述通知之日起10日內向執行
      法院為起訴之證明，強制執行法第39條第1項、第40條第1
      項、第40條之1及第41條第1項、第3項、第4項分別定有明
      文。經查，臺南地院94年度執字第33849號給付票款事件
      ，經該院民事執行處於96年5月1日製作分配表，並定於96
      年5月30日分配；嗣因上訴人即債務人於96年5月16日提出
      異議，債權人即被上訴人則於96年5月31日為反對之陳述
      ，因異議未終結，上訴人收受債權人反對陳述通知後（96
      年6月12日為寄存送達），即於96年6月20日提起本件分配
      表異議之訴，並向執行法院提出起訴之證明等情，業經本
      院依職權調取臺南地院94年度執字第33849號給付票款事
      件卷宗核閱無訛，則上訴人提起本件分配表異議訴訟，程
      序上應屬合法，合先說明。
    2.又分配表異議之訴之訴訟標的，乃係異議權，而前開臺南
      地院93年度南簡字第1278號確認本票債權不存在訴訟之訴
      訟標的，則為本票債權，兩者訴訟標的固不相同。然上訴
      人係以被上訴人之系爭本票債權不存在為由，提出本件分
      配表異議之訴，則系爭本票債權之存否即為判斷本件異議
      權有無之前提；而上訴人所提前訴（即上述臺南地院93年
      度南簡字第1278號確認本票債權不存在之訴）既經法院另
      案判決駁回上訴人之訴確定，認為系爭本票債權法律關係
      存在，則系爭本票債權法律關係之成立即有既判力，本院
      亦受上開確定判決認定之拘束而不得任作相反之判斷。從
      而，上開確定判決已認定系爭本票債權尚且存在，上訴人
      於本件分配表異議之訴中相反於上開判斷，而主張系爭本
      票債權不存在，應自分配表中刪除系爭本票債權後重新分
      配，自非有據。
六、綜上所述，上訴人提起本件確認系爭本票債權不存在訴訟，
    揆諸前開說明，訴訟成立要件顯有不備，應以裁定駁回上訴
    人之起訴，原審遽為實體判決，雖有不當，惟原審所為上訴
    人敗訴之判決，結論並無二致，仍應認上訴為無理由。至上
    訴人提起本件分配表異議之訴，請求自分配表中刪除系爭本
    票債權重新分配，亦無理由，不應准許，原審所為上訴人敗
    訴之判決，核無違誤。上訴人上訴意旨仍執前詞指摘原判決
    不當，非有理由，均應予駁回。
七、本件事證已臻明確，兩造所為之其他主張、陳述並所提之證
    據，經審酌後，認均與本件之結論無礙，爰不一一論述，併
    予敘明。
八、據上論結，本件上訴為無理由，依民事訴訟法第449條、第
    78條，判決如主文。
中    華    民    國    97    年    1    月    22    日
                  民事第二庭    審判長法  官  丁振昌
                                      法  官  吳上康
                                      法  官  李素靖
上為正本係照原本作成。
如對本判決上訴，須於判決送達後20日內向本院提出上訴狀，未
表明上訴理由者，應於上訴後20日內，向本院提出理由書（須附
繕本）。依法須繳納裁判費並應委任律師為訴訟代理人，始得上
訴。
中    華    民    國    97    年    1     月    24    日
                                      書記官  林鈴香
【附記】
民事訴訟法第466條之1：
(1)對於第二審判決上訴，上訴人應委任律師為訴訟代理人。但上
  訴人或其法定代理人具有律師資格者，不在此限。
(2)上訴人之配偶、三親等內之血親、二親等內之姻親，或上訴人
  為法人、中央或地方機關時，其所屬專任人員具有律師資格並
  經法院認為適當者，亦得為第三審訴訟代理人。
民事訴訟法第466條之2：
  上訴人無資力委任訴訟代理人者，得依訴訟救助之規定，聲請第
  三審法院為之選任律師為其訴訟代理人。


司法院資訊處製作；財團法人民間司法改革基金會備份。
